ACORDAO-COMPLETO-2533638

ACÓRDÃO 1390/2022 ATA 22/2022 - PLENÁRIO

VISTOS, relatados e discutidos estes autos de auditoria de conformidade realizada na Valec (peça 38) no período compreendido entre 29/6/2020 e 3/7/2020, com o objetivo de fiscalizar as obras de construção dos Lotes 1F a 4F da Ferrovia de Integração Oeste-Leste (Fiol) , trecho Ilhéus - Caetité, no Estado da Bahia, focalizando, em especial, a execução e as principais alterações contratuais realizadas entre dezembro de 2018 e julho de 2020.
ACORDAM os Ministros do Tribunal de Contas da União, reunidos em sessão Plenária, com fundamento nos arts. 1º, inciso I, da Lei 8.443, de 16 de julho de 1992, e 169, inciso V, do RI/TCU, em: 
9.1. arquivar o presente processo tendo em vista o cumprimento do objetivo para o qual foi constituído.

Auditoria de conformidade com o objetivo de fiscalizar as obras de construção dos Lotes 1F a 4F da Ferrovia de Integração Oeste-Leste (Fiol), trecho Ilhéus - Caetité, no Estado da Bahia.

Valec Engenharia Construções e Ferrovias S/A

3. Responsável: não há.

13.1. Ministros presentes: Ana Arraes (Presidente), Walton Alencar Rodrigues, Benjamin Zymler, Bruno Dantas e Vital do Rêgo.
13.2. Ministro-Substituto convocado: Augusto Sherman Cavalcanti (Relator).
13.3. Ministros-Substitutos presentes: Marcos Bemquerer Costa e André Luís de Carvalho.

AUGUSTO SHERMAN

h1>RELATÓRIO
	
Acolho como relatório a instrução lançada aos autos pela SecexPortoFerrovias (peça 82) :
"Trata-se de auditoria de conformidade realizada na Valec (peça 38) no período compreendido entre 29/6/2020 e 3/7/2020, com o objetivo de fiscalizar as obras de construção dos Lotes 1F a 4F da Ferrovia de Integração Oeste-Leste (Fiol) , trecho Ilhéus - Caetité, no Estado da Bahia, focalizando, em especial, a execução e as principais alterações contratuais realizadas entre dezembro de 2018 e julho de 2020.
HISTÓRICO
Preliminarmente é importante dizer que o presente processo já foi monitorado por meio do TC Processo 039.016/2021-8. A última instrução realizada propôs o arquivamento daquele processo pelos motivos adiante expostos. A proposta foi então referendada por esta Corte de Contas por meio do Acórdão 322/2022-TCU-Plenário, da lavra do Ministro Augusto Sherman Cavalcanti (peças 5 e 8 do referido processo) . Contudo, entende-se necessário fazer um histórico dos acontecimentos para fins de registro nos presentes autos.
Durante a realização da fiscalização a Equipe de Auditoria constatou que os Lotes 2FA e 3F estavam concluídos, já tendo sido recebidos provisoriamente, faltando apenas o recebimento definitivo. Os Lotes 1F e 2F estavam com as obras paralisadas desde o fim de 2019 e o Lote 4F seguia com baixo nível de investimentos. Demonstrou ainda que, após a divulgação da diretriz do Ministério da Infraestrutura de não mais realizar investimentos nos Lotes 1F a 4F da Fiol, as empresas construtoras dos Lotes 1F e 2F abandonaram os respectivos lotes. A Valec, então, iniciou processo de rescisão unilateral dos contratos, assim como adotou medidas para o ressarcimento de eventuais danos ao erário, como o acionamento dos seguros garantias.
Diante deste cenário, a fim de evitar o comprometimento das obras já executadas, a decisão contida no subitem 9.1 do Acórdão 631/2021-TCU-Plenário determinava à Valec que adotasse, em até 60 (sessenta) dias, as medidas necessárias para garantir a preservação da Ferrovia de Integração Oeste-Leste (Fiol 1) , no trecho compreendido entre os lotes 1F a 4F, por meio de contratação de empresa especializada ou outra forma adequada para o enfrentamento do problema.
No entanto, a decisão não havia considerado a possibilidade de os trechos serem transferidos à iniciativa privada nesse período, o que acabou ocorrendo por meio do leilão de subconcessão, realizado em 8/4/2021, o qual previa inicialmente a assinatura do contrato com a subconcessionária em 23/7/2021, nos termos do cronograma estabelecido no Edital de Concorrência Internacional 01/2020, publicado pela Agência Nacional de Transportes Terrestres (ANTT) .
Diante deste cenário, a Valec interpôs pedido de reexame alegando que, ante a iminência da assinatura do contrato de subconcessão, prevista para o dia 23/7/2021, a determinação para contratação de empresa especializada visando garantir a conservação da Ferrovia de Integração Oeste-Leste (Fiol) restaria prejudicada, levando-se em consideração que a subconcessionária assumiria o patrimônio transferido com a obrigação de zelar por ele, não se justificando os esforços da Estatal em promover contratação com este objetivo. Desta forma, a Valec requereu ao Tribunal que fosse provido o seu pedido para reformar a decisão, tornando insubsistente o item 9.1 do Acórdão 631/2021-TCU-Plenário, pelas razões aduzidas (peça 49) .
Após o exame do pedido, o Tribunal emitiu o Acórdão 1682/2021-TCU-Plenário (peça 69) retificando o item 9.1 do Acórdão 631/2021-TCU-Plenário (peça 42) , tendo como Relator o Ministro Augusto Sherman Cavalcanti, nos seguintes termos:
ACORDAM os ministros do Tribunal de Contas da União, reunidos em sessão do Plenário, ante as razões expostas pelo Relator e com fundamento no art. 48 da Lei 8.443/1992, em:
9.1. conhecer do pedido de reexame para, no mérito, dar-lhe provimento parcial, retificando a determinação contida no subitem 9.1 do Acórdão 631/2021-TCU-Plenário, que passa a vigorar com a seguinte redação:
'9.1. determinar à Valec Engenharia, Construções e Ferrovias (CNPJ 42.150.664/0001-87) , com fundamento no art. 250, inciso II, do RITCU, que, caso o contrato de subconcessão da Ferrovia de Integração Oeste-Leste, no trecho compreendido entre os Lotes 1F a 4F, não venha a ser assinado até o dia 30/8/2021, adote as medidas ao seu alcance visando à preservação do trecho, sob o risco de omissão no dever de zelar pelo patrimônio público sob sua cautela, conforme o art. 10, caput, da Lei 8.429/1992.'; e
9.2. dar ciência deste acórdão à recorrente, com a informação de que a íntegra do relatório e do voto que o fundamentam podem ser consultados no endereço eletrônico www.tcu.gov.br/acordaos.
Conforme se verifica, a nova determinação foi no sentido de que, se o Contrato de Subconcessão da Ferrovia de Integração Leste-Oeste, trecho entre os Lotes 1F a 4F não fosse assinado até 30/8/2021, nova data ajustada, a Valec deveria providenciar medidas ao seu alcance visando à preservação do trecho, sob o risco de omissão no dever de zelar pelo patrimônio público sob sua cautela, conforme o art. 10, caput, da Lei 8.429/1992.
Contudo, após ser comunicada da decisão (peça 72) , a Valec compareceu novamente aos autos trazendo o Ofício 859/2021/ADMIN-VALEC/GAB-VALEC/PRESI-VALEC (peças 76 e 79) por intermédio do qual comunica que o Contrato de Subconcessão (peça 77 e 81) fora efetivamente celebrado entre a Agência Nacional de Transportes Terrestres (ANTT) e a Bahia Ferrovia S.A. em 3/9/2021, tendo sido lavrado e assinado o Termo de Recebimento Provisório (peças 78 e 80) , ambos decorrentes do Edital de Concorrência Internacional 01/2020 - Ferrovia de Integração Oeste-Leste - Fiol I (EF-334) , trecho Ilhéus/BA e Caetité/BA. 
A Estatal acrescenta ainda que, conforme previsão do edital, após a assinatura do contrato a subconcessionária passa a ser responsável pela finalização do empreendimento FIOL 1 e por sua operacionalização, o que inclui a correção dos passivos ambientais e construtivos, conforme estabelece o item 12.3.2, inciso xxviii, alínea a, do contrato assinado (peças 77 e 81, p. 26) .
II - EXAME TÉCNICO
De acordo com informações apresentadas pela Valec, o contrato de subconcessão da Ferrovia de Integração Oeste-Leste (Fiol 1) foi efetivamente assinado em 3/9/2021, entre a ANTT e a empresa Bahia Ferrovias S.A., vencedora do leilão realizado em 8/4/2021, tendo como interveniente a empresa Valec - Engenharia, Construções e Ferrovias S.A. As informações deixam claro que, a partir da assinatura do contrato de subconcessão, a empresa Bahia Ferrovias S.A. passa a ser responsável pela manutenção e conservação do trecho subconcessionado.
Por outro lado, é importante lembrar que o presente processo já foi monitorado por meio do TC Processo 039.016/2021-8. A última instrução realizada propôs o arquivamento pelos motivos ora apontados. A proposta foi então referendada por esta Corte de Contas por meio do Acórdão 322/2022-TCU-Plenário, da lavra do Ministro Augusto Sherman Cavalcanti (peças 5 e 8 do referido processo) .
Diante disso, de igual forma, será proposto o arquivamento dos presentes autos.
III - CONCLUSÃO
Ante as conclusões do TC Processo 039.016/2021-8, referendadas por esta Corte de Contas por meio do Acórdão 322/2022-TCU-Plenário, da lavra do Ministro Augusto Sherman Cavalcanti, entende-se pertinente propor o arquivamento do presente processo, com base no art. 169, inciso V, do Regimento Interno desta Corte de Contas, tendo em vista o cumprimento do objetivo para o qual foi constituído.
Considerando que a comunicação à Valec já foi efetuada no bojo do processo de monitoramento, TC Processo 039.016/2021-8, entende-se dispensável nas presentes circunstâncias as providências previstas no §1º do art. 169, do RI/TCU.
IV - PROPOSTA DE ENCAMINHAMENTO
Ante o exposto, submetem-se os presentes autos à consideração superior com a seguinte proposta:
0. arquivar o presente processo, com fulcro no art. 169, inciso V, do Regimento Interno desta Corte de Contas (RI/TCU) , tendo em vista o cumprimento do objetivo para o qual foi constituído.".
2.	O Sr. Secretário da SeinfraPortoFerrovia manifestou-se de acordo com a instrução acostada aos autos (peça 83) . 
3.	O Ministério Público não se manifestou nos autos. 
	É o relatório.

Silvia Regina Schimitt (OAB/DF 38.717), representando Valec Engenharia, Construções e Ferrovias S/A.

Não atuou.

AUDITORIA REALIZADA NA VALEC ENGENHARIA, CONSTRUÇÕES E FERROVIAS S/A COM O OBJETIVO DE FISCALIZAR AS OBRAS RELATIVAS AOS LOTES 1F A 4F DA FERROVIA DE INTEGRAÇÃO OESTE LESTE - FIOL. TRECHOS JÁ CONCEDIDOS À INICIATIVA PRIVADA EM SETEMBRO DE 2021. ARQUIVAMENTO DO PROCESSO.

RELATÓRIO DE AUDITORIA (RA)

Secretaria de Fiscalização de Infraestrutura Portuária e Ferroviária (SeinfraPor).

Tratam os autos de auditoria de conformidade realizada na Valec (peça 38) no período compreendido entre 29/6/2020 e 3/7/2020, com o objetivo de fiscalizar as obras de construção dos Lotes 1F a 4F da Ferrovia de Integração Oeste-Leste (Fiol) , trecho Ilhéus - Caetité, no Estado da Bahia, focalizando, em especial, a execução e as principais alterações contratuais realizadas entre dezembro de 2018 e julho de 2020.
Conforme histórico oferecido pela unidade técnica em sua instrução, os lotes 1F a 4F da Fiol foram objeto de Contrato de Subconcessão celebrado entre a Agência Nacional de Transportes Terrestres - ANTT e a empresa Bahia Ferrovia S/A em 03/09/2021, já tendo sido lavrado e assinado o Termo de Recebimento Provisório dos referidos trechos pela empresa subconcessionária. Conforme apontado, a Bahia Ferrovias S/A passou a ser responsável pela finalização do empreendimento FIOL e por sua operacionalização, o que inclui a correção dos passivos ambientais e construtivos (§§ 9º e 10 da instrução) .  
Em vista disso, a unidade técnica propõe o arquivamento da presente auditoria, no estado em que se encontra, por ter cumprido seu objetivo original até o momento, não havendo mais razões para sua continuidade (§§ 14 a 16 da instrução) .
A unidade técnica aponta, ainda, que processo de monitoramento oriundo de decisão anterior nestes autos já foi arquivado, por mesmas razões, por meio do Acórdão 322/2022-TCU-Plenário (§§ 11 e 12 da instrução) .
	Assim, acolhendo as análises e propostas uniformemente apresentadas pela unidade técnica em suas instruções, manifesto-me por que o Tribunal aprove o Acórdão que ora submeto à deliberação deste Colegiado. 
TCU, Sala das Sessões, em 15 de junho de 2022.
AUGUSTO SHERMAN CAVALCANTI 
Relator